【裁判字號】    99,消債抗,217
【裁判日期】    990921
【裁判案由】    聲請更生程序
【裁判全文】
臺灣高雄地方法院民事裁定           99年度消債抗字第217號
抗  告  人  甲○○
上列抗告人因聲請更生程序事件，對於民國99年8 月6日本院99
年度消債更字第322 號裁定提起抗告，本院裁定如下：
    主  文
抗告駁回。
抗告程序費用新臺幣壹仟元由抗告人負擔。
    理  由
一、抗告意旨略以：伊前未曾依「中華民國銀行公會會員辦理消
    費金融案件無擔保債務協商機制」請求共同協商債務清償方
    案，後於消費者債務清理條例施行後乃向最大債權金融機構
    即第一商業銀行銀行請求協商，惟協商不成立，而伊名下房
    屋因業已老舊，於市場上價值應低於課稅價值，又伊聲請更
    生時漏列積欠李月嬌之債務新臺幣（下同）30萬元，是伊名
    下財產實未高於負債，且伊每月收入扣除必要生活支出後所
    餘有限，實已不能清償債務，為此依法聲請准予裁定更生，
    乃原審法院不察，竟以伊尚非不能清償債務或有不能清償債
    務之虞為由駁回伊之聲請，爰依法提起本件抗告等語，並聲
    明：原裁定廢棄，另為適法之裁定。
二、按「為使負債務之消費者得依本條例所定程序清理其債務，
    以調整其與債權人及其他利害關係人之權利義務關係，保障
    債權人之公平受償，謀求消費者經濟生活之更生及社會經濟
    之健全發展，特制定本條例」、「債務人不能清償債務或有
    不能清償之虞者，得依本條例所定更生或清算程序，清理其
    債務」，消費者債務清理條例第1 條、第3 條定有明文。是
    消費者債務清理條例之立法，其中心思想乃認陷於經濟上困
    境之消費者若任其於惡性循環之債務窘境中自生自滅，其將
    衍生嚴重之社會問題，致難以維持安定之社會經濟秩序，故
    有予之分別情形依更生或清算之程序清理其債務之必要，藉
    以妥適調整其與各相關債權人等間之權利義務關係，以謀求
    消費者經濟生活之更生機會，從而健全社會經濟發展。惟私
    法上之債之關係，係以當事人間之信賴關係為基礎，為社會
    經濟組織之重要支柱。當事人於以法律行為追求自己之利益
    之際，亦應顧及對方之利益，並考量債權債務在社會上之作
    用，本於誠實及信用之原則，行使其債權及履行其債務。故
    債務人之消費者欲以上開條例為其所負義務之調整者，自應
    本於誠信原則之本旨，僅在其不能清償債務或有不能清償之
    虞而使其陷於經濟上之困境時始得准許之。以避免其藉此善
    意之立法而惡意圖謀減免債務，致使社會陷於道德之危險，
    並因此使信用緊縮而造成社會經濟之動盪。又聲請更生或清
    算不合程式或不備其他要件者，法院應以裁定駁回之，但其
    情形可以補正者，法院應定期間先命補正，消費者債務清理
    條例第8 條亦有明定。
三、經查：
  (一)抗告人現積欠第一商業銀行等債權人共計1,081,279 元，於
    消費者債務清理條例施行後，曾向最大債權金融機構第一商
    業銀行請求共同協商債務清償方案，惟於民國99年5 月3 日
    業經該行通知協商不成立，此有抗告人之債權人清冊、財團
    法人金融聯合徵信中心當事人綜合信用報告、前置協商不成
    立通知書在卷可稽（見原審卷第9 至11頁、第30至38頁），
    堪信為真。而依前揭條文規定及說明意旨，抗告人就上開債
    務須有不能清償債務或有不能清償之虞，且此情形業使其陷
    於經濟上之困境時，法院始應准之進行更生程序。
  (二)抗告人戶籍地址於高雄市，此有戶籍謄本附卷可稽（見原審
    卷第40頁），又債務人既因債務高築陷於經濟困難，則除特
    殊必要情形外，自應撙節支出，本院參諸內政部公告99年度
    臺灣省每人每月最低生活費用（含食、衣、住、行、育、樂
    費用）為11,309元等情，認抗告人主張其每月基本生活開銷
    6,200 元應屬合理。又抗告人現任職榮聯清潔打蠟有限公司
    ，每月收入約為12,000元，亦有財產及收入狀況說明書及在
    職證明書附卷可稽（見原審卷第13頁、第19頁），則其每月
    可供還款餘額應為5,800元。
  (三)抗告人名下登記財產有房屋及土地各1 筆，課稅現值分別為
    253,500 元、1,084,600 元，現設定計120 萬元之最高限額
    抵押權，此有土地及建物謄本、稅務電子閘門財產所得調件
    明細表附卷可按（見原審卷第14至17頁、第60頁），則抗告
    人名下財產價值計為1,338,100 元。而抗告人固主張其名下
    財產因房屋老舊及高雄市房價低迷，應無上開課稅價值云云
    ，惟抗告人上開主張並無所憑，而衡諸常情房地市價通常大
    於房屋課稅現值及土地公告現值，且抵押權設定之擔保金額
    多未達市值，以保障債權人將來之求償，並參以該房屋之課
    稅現值僅有253,500 元，應已計算折舊等情，本院認抗告人
    名下財產仍應以其課稅現值計算之。
  (四)抗告人主張其尚有積欠李月嬌債務云云，惟其固有設定最高
    限額抵押權30萬元予李月嬌，然其所設定者既為最高限額抵
    押權，其擔保之債權即非確定，而經本院通知抗告人於5 日
    內陳報其有向李月嬌借款之證據到院，此通知業於97年9 月
    7 日送達抗告人之送達代收人，其迄今均未陳報，且抗告人
    於原審亦未提出有此債權人，是其主張是否屬實即屬有疑，
    而難採信。
  (五)綜上，抗告人目前積欠債務1,081,279 元，惟其名下財產價
    值1,338,100 元已如前述，則抗告人之資產既大於負債即無
    不能清償之情。況縱使抗告人主張其積欠李月嬌30萬元係屬
    實情，以抗告人名下財產變價清償債務後，亦僅不足43,179
     元 （計算式：0000000-0000000-000000＝-43179），以上
    開抗告人每月得還款5,800 元，其僅需時約8 個月即可清償
    （計算式：43079 ÷5800＝7.44），此自難認有抗告人不能
    清償債務或不能清償之虞之情事。
四、綜上所述，抗告人之抗告理由，均非可採。抗告人於聲請前
    既無不能償債務或有不能清償之虞之情事，依上開說明及規
    定，其聲請之更生已屬要件不備，自應駁回其更生之聲請。
    從而，原審裁定駁回抗告人更生之聲請，並無違誤。抗告意
    旨指摘原裁定不當，求予廢棄，為無理由，應予駁回。
五、據上論結，本件抗告為無理由，依消費者債務清理條例第15
    條，民事訴訟法第495 條之1 第1 項、第449 條第1 項、第
    95條、第78條，裁定如主文。
中    華    民    國    99    年    9     月    21    日
                  民事第四庭  審判長法  官  黃宏欽
                                    法  官  楊淑珍
                                    法  官  楊淑儀
上為正本係照原本作成。
不得再抗告。
中    華    民    國    99    年    9     月    21    日
                            書  記  官  王資惠

司法院資訊處製作；財團法人民間司法改革基金會備份。
